---
title: "Comparaison des réponses — mode en ligne vs en personne"
subtitle: "Consultation sur les droits des usagers du système de santé et des services sociaux — volet population"
date: "12 juillet 2026"
output:
  pdf_document:
    latex_engine: pdflatex
geometry: margin=1in
fontsize: 11pt
---

```{r setup, include=FALSE}
knitr::opts_chunk$set(echo = FALSE, warning = FALSE, message = FALSE, fig.width = 6.5, fig.height = 2.6)

library(dplyr)
library(tidyr)
library(stringr)
library(ggplot2)
library(knitr)

data_dir <- "G:/My Drive/_SharedFolder_CUCI-Est-de-Montréal/data"
dossier_clean <- file.path(data_dir, "usagers/clean")
combine      <- read.csv(file.path(dossier_clean, "usagers_combined.csv"), fileEncoding = "UTF-8-BOM", stringsAsFactors = FALSE, na.strings = c("NA", ""))
dico         <- read.csv(file.path(dossier_clean, "dictionnaire_variables.csv"), fileEncoding = "UTF-8-BOM", stringsAsFactors = FALSE, na.strings = c("NA", ""))
pv_ordinales <- read.csv(file.path(dossier_clean, "comparaison_modes_ordinales.csv"), fileEncoding = "UTF-8-BOM", stringsAsFactors = FALSE)
pv_binaires  <- read.csv(file.path(dossier_clean, "comparaison_modes_binaires.csv"), fileEncoding = "UTF-8-BOM", stringsAsFactors = FALSE)
pv_q9        <- read.csv(file.path(dossier_clean, "comparaison_modes_q9.csv"), fileEncoding = "UTF-8-BOM", stringsAsFactors = FALSE)
cb_q7_1      <- read.csv(file.path(dossier_clean, "comparaison_modes_checkbox.csv"), fileEncoding = "UTF-8-BOM", stringsAsFactors = FALSE) %>%
  mutate(choix = ifelse(choix == "other", "Autre", choix))

texte_question <- function(code) dico$texte_question[dico$code == code][1]

# Couleurs fixes (mêmes deux couleurs partout dans le document)
couleur_en_ligne    <- "#2a78d6"
couleur_en_personne <- "#1baf7a"

theme_rapport <- function() {
  theme_minimal(base_size = 11) +
    theme(
      panel.grid.major.y = element_blank(),
      panel.grid.minor   = element_blank(),
      panel.grid.major.x = element_line(color = "#e1e0d9", linewidth = 0.3),
      axis.text  = element_text(color = "#52514e"),
      axis.title = element_blank(),
      legend.position = "top",
      legend.title = element_blank(),
      legend.text = element_text(color = "#0b0b0b"),
      plot.margin = margin(4, 4, 4, 4)
    )
}

# --- Légende des codes (recodage numérique -> texte lisible), ordre = ordre du questionnaire

legende <- list(
  q1  = c("1" = "Oui", "2" = "Non", "9" = "Ne sais pas"),
  q2  = c("1" = "Oui", "2" = "Non", "9" = "Ne sais pas"),
  q3  = c("1" = "Oui", "2" = "Non", "9" = "Ne sais pas"),
  q4  = c("1" = "Oui", "2" = "Non", "9" = "Ne sais pas"),
  q5  = c("1" = "Oui", "2" = "Non", "9" = "Ne sais pas"),
  q7  = c("1" = "Oui", "2" = "Non", "9" = "Ne sais pas"),
  q8  = c("1" = "Oui", "2" = "Non", "9" = "Ne sais pas"),
  q10 = c("1" = "34 ans et -", "2" = "35 à 44 ans", "3" = "45 et 64 ans", "4" = "65 ans et +"),
  q9  = c("est_montreal" = "Est de Montréal", "grande_region" = "Grande région de Montréal",
          "ailleurs_ile" = "Ailleurs sur l'île de Montréal", "exterieur_grande_region" = "Extérieur de la grande région")
)

pct_par_mode <- function(code) {
  lab <- legende[[code]]
  d <- combine %>% filter(!is.na(.data[[code]])) %>% select(mode, valeur = all_of(code))
  d %>%
    mutate(valeur = factor(as.character(valeur), levels = names(lab), labels = unname(lab))) %>%
    count(mode, valeur, name = "n") %>%
    group_by(mode) %>%
    mutate(pct = 100 * n / sum(n), n_total_mode = sum(n)) %>%
    ungroup() %>%
    complete(mode, valeur, fill = list(n = 0, pct = 0)) %>%
    mutate(valeur = factor(valeur, levels = rev(unname(lab))))
}

p_valeur_variable <- function(code) {
  if (code %in% pv_ordinales$variable) return(pv_ordinales$p_valeur[pv_ordinales$variable == code])
  if (code %in% pv_binaires$variable)  return(pv_binaires$p_valeur[pv_binaires$variable == code])
  if (code %in% pv_q9$variable)        return(pv_q9$p_valeur[pv_q9$variable == code])
  NA_real_
}

marqueur_sig <- function(p) if (!is.na(p) && p < 0.05) " *" else ""

n_par_mode <- function(code) {
  d <- combine %>% filter(!is.na(.data[[code]]))
  c(en_ligne = sum(d$mode == "en_ligne"), en_personne = sum(d$mode == "en_personne"))
}

graphique_radiogroup <- function(code) {
  d <- pct_par_mode(code)
  ggplot(d, aes(x = valeur, y = pct, fill = mode)) +
    geom_col(position = position_dodge(width = 0.65), width = 0.55) +
    geom_text(aes(label = ifelse(pct == 0, "", paste0(round(pct), " %"))),
              position = position_dodge(width = 0.65), hjust = -0.15, size = 3, color = "#0b0b0b") +
    coord_flip(clip = "off") +
    scale_y_continuous(limits = c(0, 100), expand = expansion(mult = c(0, 0.18))) +
    scale_fill_manual(values = c(en_ligne = couleur_en_ligne, en_personne = couleur_en_personne),
                       labels = c(en_ligne = "En ligne", en_personne = "En personne")) +
    theme_rapport()
}

graphique_checkbox <- function(code, table_pv) {
  d <- table_pv %>% filter(variable == code) %>%
    select(choix, pct_en_ligne, pct_en_personne, p_valeur) %>%
    pivot_longer(c(pct_en_ligne, pct_en_personne), names_to = "mode", values_to = "pct") %>%
    mutate(mode = ifelse(mode == "pct_en_ligne", "en_ligne", "en_personne"))
  ordre <- table_pv %>% filter(variable == code) %>%
    mutate(moy = (pct_en_ligne + pct_en_personne) / 2) %>% arrange(moy) %>% pull(choix)
  d <- d %>% mutate(choix = factor(choix, levels = ordre),
                     etiquette = paste0(round(pct), " %", ifelse(p_valeur < 0.05, "*", "")))
  ggplot(d, aes(x = choix, y = pct, fill = mode)) +
    geom_col(position = position_dodge(width = 0.7), width = 0.6) +
    geom_text(aes(label = etiquette), position = position_dodge(width = 0.7),
              hjust = -0.1, size = 2.8, color = "#0b0b0b") +
    coord_flip(clip = "off") +
    scale_y_continuous(limits = c(0, 100), expand = expansion(mult = c(0, 0.22))) +
    scale_fill_manual(values = c(en_ligne = couleur_en_ligne, en_personne = couleur_en_personne),
                       labels = c(en_ligne = "En ligne", en_personne = "En personne")) +
    theme_rapport()
}
```

## À propos de ce document

Ce document présente, question par question, les réponses obtenues auprès de la
population de l'Est de Montréal ayant répondu **en ligne** (n = `r sum(combine$mode == "en_ligne")`)
et **en personne** (n = `r sum(combine$mode == "en_personne")`) au questionnaire sur les
droits des usagers du système de santé et des services sociaux. Seules les questions à
choix de réponses (fermées) sont incluses ici ; les réponses aux questions ouvertes
(section D — suggestions aux Comités des usagers, et les commentaires libres des autres
sections) font l'objet d'une analyse distincte.

Un astérisque (\*) à côté d'un résultat indique un écart entre les deux modes de
collecte jugé statistiquement significatif (seuil p < 0,05 ; test de Wilcoxon pour la
variable ordinale q10, test exact de Fisher pour les variables Oui/Non/Ne sais pas et le
détail de q7_1, test du Chi-carré pour q9). Le nombre de répondants par mode variant
d'une question à l'autre (questions non répondues ou non applicables selon les cas), le
nombre de répondants (n) est indiqué sous chaque graphique.

### Note méthodologique — composition du mode « en personne »

Le mode **en personne** regroupe deux sources de collecte distinctes : les entrevues
menées sur place par un.e intervieweur.e (n = 225) et le questionnaire papier (n = 2 892).
Ces deux sources sont fusionnées car dans les deux cas, c'est un tiers — et non le
répondant lui-même — qui consigne les réponses, par opposition au mode **en ligne**
(n = 141), entièrement auto-administré.

\newpage

## Sommaire des différences significatives

La liste ci-dessous reprend, question par question, tous les écarts jugés
statistiquement significatifs (p < 0,05) présentés dans ce document. Les questions ou
choix qui ne sont pas listés ici n'ont pas montré d'écart significatif entre les deux
modes.

```{r results='asis'}
codes_radiogroup <- c("q1", "q2", "q3", "q4", "q5", "q7", "q8", "q9", "q10")

for (code in codes_radiogroup) {
  p <- p_valeur_variable(code)
  if (!is.na(p) && p < 0.05) {
    cat("**", texte_question(code), "**\n\n", sep = "")
    d <- pct_par_mode(code)
    for (niv in rev(levels(d$valeur))) {
      di <- d %>% filter(valeur == niv)
      pl <- di$pct[di$mode == "en_ligne"]
      pp <- di$pct[di$mode == "en_personne"]
      cat("- ", niv, " : ", round(pl), " % (en ligne) vs ", round(pp), " % (en personne)\n", sep = "")
    }
    cat("\n")
  }
}

sig_cb <- cb_q7_1 %>% filter(p_valeur < 0.05) %>% arrange(desc(pct_en_ligne))
if (nrow(sig_cb) > 0) {
  cat("**", texte_question("q7_1"), "**\n\n", sep = "")
  for (i in seq_len(nrow(sig_cb))) {
    cat("- ", sig_cb$choix[i], " : ", round(sig_cb$pct_en_ligne[i]), " % (en ligne) vs ",
        round(sig_cb$pct_en_personne[i]), " % (en personne)\n", sep = "")
  }
  cat("\n")
}
```

\newpage

## A. Connaissance des comités des usagers

**`r texte_question("q1")`**`r marqueur_sig(p_valeur_variable("q1"))`

```{r fig.height=1.8}
graphique_radiogroup("q1")
```
n = `r n_par_mode("q1")["en_ligne"]` (en ligne), n = `r n_par_mode("q1")["en_personne"]` (en personne)

\bigskip

**`r texte_question("q2")`**`r marqueur_sig(p_valeur_variable("q2"))`

```{r fig.height=1.8}
graphique_radiogroup("q2")
```
n = `r n_par_mode("q2")["en_ligne"]` (en ligne), n = `r n_par_mode("q2")["en_personne"]` (en personne)

\newpage

## B. Connaissance des droits des usagers

**`r texte_question("q3")`**`r marqueur_sig(p_valeur_variable("q3"))`

```{r fig.height=1.8}
graphique_radiogroup("q3")
```
n = `r n_par_mode("q3")["en_ligne"]` (en ligne), n = `r n_par_mode("q3")["en_personne"]` (en personne)

\newpage

## C. Respect des droits des usagers

**`r texte_question("q4")`**`r marqueur_sig(p_valeur_variable("q4"))`

```{r fig.height=1.8}
graphique_radiogroup("q4")
```
n = `r n_par_mode("q4")["en_ligne"]` (en ligne), n = `r n_par_mode("q4")["en_personne"]` (en personne)

\bigskip

**`r texte_question("q5")`**`r marqueur_sig(p_valeur_variable("q5"))`

```{r fig.height=1.8}
graphique_radiogroup("q5")
```
n = `r n_par_mode("q5")["en_ligne"]` (en ligne), n = `r n_par_mode("q5")["en_personne"]` (en personne)

\newpage

## E. À qui s'adresser pour exprimer une plainte

**`r texte_question("q7")`**`r marqueur_sig(p_valeur_variable("q7"))`

```{r fig.height=1.8}
graphique_radiogroup("q7")
```
n = `r n_par_mode("q7")["en_ligne"]` (en ligne), n = `r n_par_mode("q7")["en_personne"]` (en personne)

\bigskip

**`r texte_question("q7_1")`** *(question posée uniquement si oui à la question précédente)* — plusieurs réponses possibles.

```{r fig.height=2.4}
graphique_checkbox("q7_1", cb_q7_1)
```
n = `r n_par_mode("q7_1")["en_ligne"]` (en ligne), n = `r n_par_mode("q7_1")["en_personne"]` (en personne)

\newpage

## F. Profil du répondant

**`r texte_question("q8")`**`r marqueur_sig(p_valeur_variable("q8"))`

```{r fig.height=1.8}
graphique_radiogroup("q8")
```
n = `r n_par_mode("q8")["en_ligne"]` (en ligne), n = `r n_par_mode("q8")["en_personne"]` (en personne)

\bigskip

**`r texte_question("q9")`**`r marqueur_sig(p_valeur_variable("q9"))`

```{r fig.height=2.0}
graphique_radiogroup("q9")
```
n = `r n_par_mode("q9")["en_ligne"]` (en ligne), n = `r n_par_mode("q9")["en_personne"]` (en personne)

\newpage

**`r texte_question("q10")`**`r marqueur_sig(p_valeur_variable("q10"))`

```{r fig.height=1.8}
graphique_radiogroup("q10")
```
n = `r n_par_mode("q10")["en_ligne"]` (en ligne), n = `r n_par_mode("q10")["en_personne"]` (en personne)
