---
title: "Comparaison des réponses — mode internet vs téléphone"
subtitle: "Consultation sur les droits des usagers du système de santé et des services sociaux — volet organismes communautaires"
date: "7 juillet 2026"
output:
  pdf_document:
    latex_engine: pdflatex
geometry: margin=1in
fontsize: 11pt
---

```{r setup, include=FALSE}
knitr::opts_chunk$set(echo = FALSE, warning = FALSE, message = FALSE, fig.width = 6.5, fig.height = 2.6)

library(dplyr)
library(tidyr)
library(stringr)
library(ggplot2)
library(knitr)

data_dir <- "G:/My Drive/_SharedFolder_CUCI-Est-de-Montréal/data"
dossier_clean <- file.path(data_dir, "organismes/clean")
combine <- read.csv(file.path(dossier_clean, "organismes_combined.csv"), fileEncoding = "UTF-8-BOM", stringsAsFactors = FALSE)
dico    <- read.csv(file.path(dossier_clean, "dictionnaire_variables.csv"), fileEncoding = "UTF-8-BOM", stringsAsFactors = FALSE)
pv_ordinales <- read.csv(file.path(dossier_clean, "comparaison_modes_ordinales.csv"), fileEncoding = "UTF-8-BOM", stringsAsFactors = FALSE)
pv_binaires  <- read.csv(file.path(dossier_clean, "comparaison_modes_binaires.csv"), fileEncoding = "UTF-8-BOM", stringsAsFactors = FALSE)
cb_attitude  <- read.csv(file.path(dossier_clean, "comparaison_modes_checkbox_attitude.csv"), fileEncoding = "UTF-8-BOM", stringsAsFactors = FALSE)
cb_profil    <- read.csv(file.path(dossier_clean, "comparaison_modes_checkbox_profil.csv"), fileEncoding = "UTF-8-BOM", stringsAsFactors = FALSE)
checkbox_tout <- bind_rows(cb_attitude, cb_profil) %>%
  mutate(choix = ifelse(choix == "other", "Autre", choix))

texte_question <- function(code) dico$texte_question[dico$code == code][1]

# --- Taux de réponse (volet organismes) ---
# Population ciblée : organismes_partie_1 à _6 (issus du scraping 211qc.ca, 905 emails
# uniques, aucun doublon interne) + organismes_locaux.csv (65 lignes, 58 emails uniques,
# ajoutés pour compléter le 211 avec des organismes locaux absents du scraping) dédoublonné
# par email (17 emails de locaux déjà présents dans les parties 1-6) : 905 + (58 - 17) = 946.
# On retire ensuite les échecs d'envoi (adresses courriel non valides). Liste nominative
# reçue de Nicolas (`listes_organismes/55_bounces_globaux.csv`, 54 adresses distinctes) et
# réconciliée avec nos 946 : 46 correspondent exactement (dont info@actionr.org, qui bondit
# elle-même directement en plus de 4 adresses redirigées), 2 organismes de plus retenus par
# choix conservateur (adresse différente mais organisme réellement invité, probable
# redirection interne côté destinataire), 2 exclues (aucun lien avec nos listes d'envoi,
# dont une qui ressemble à l'adresse du client) -- 48 à ce stade. Audit du 2026-08-10 :
# 3 de ces 48 (info@aqdr.org, info@stellapourlavie.ca, je.arsenault@axiaservices.com) ont
# pourtant soumis une réponse complète -- contradiction logique, retirées -> 45. Mécanisme
# des bounces non confirmé avec Nicolas - voir PROJECT_MEMORY.md, section "Réconciliation
# des bounces" (2026-08-10).
n_population_brute   <- 946
n_echecs_envoi       <- 45
n_population_valide  <- n_population_brute - n_echecs_envoi

# 130 soumissions au total. 2 organismes ont soumis deux fois chacun (4 lignes) ; vérifié
# colonne par colonne le 2026-07-23 (PROJECT_MEMORY.md) : réponses substantiellement
# différentes (23-26/48 colonnes diffèrent, q0 diffère même pour l'une des deux paires) ->
# 4 répondants légitimement distincts, PAS des resoumissions à dédoublonner.
#
# Mais la population ciblée (946/901) ne couvre QUE le canal d'invitation courriel. Sur les
# 130 soumissions, seules 83 sont rattachables à cette population (courriels distincts
# appariés à la liste d'invitation) ; les 25 entrevues téléphoniques et les 20 réponses via
# un lien générique (relayé hors liste d'invitation, vérifié 2026-07-27) sont deux autres
# canaux de recrutement, sans dénominateur comparable -> les mélanger au numérateur contre
# ce dénominateur surestimerait le taux. Décrits séparément plutôt qu'inclus ici.
n_repondants_courriel  <- 83
n_repondants_telephone <- 25
n_repondants_generique <- 20

taux_reponse <- round(100 * n_repondants_courriel / n_population_valide, 1)

# Couleurs fixes (mêmes deux couleurs partout dans le document)
couleur_internet  <- "#2a78d6"
couleur_telephone <- "#1baf7a"

theme_rapport <- function() {
  theme_minimal(base_size = 11) +
    theme(
      panel.grid.major.y = element_blank(),
      panel.grid.minor   = element_blank(),
      panel.grid.major.x = element_line(color = "#e1e0d9", linewidth = 0.3),
      axis.text  = element_text(color = "#52514e"),
      axis.title = element_blank(),
      legend.position = "top",
      legend.title = element_blank(),
      legend.text = element_text(color = "#0b0b0b"),
      plot.margin = margin(4, 4, 4, 4)
    )
}

# --- Légende des codes (recodage numérique -> texte lisible), ordre = ordre du questionnaire

legende <- list(
  q0    = c("1" = "Oui", "2" = "Non"),
  q14   = c("1" = "Oui", "2" = "Non"),
  q15   = c("1" = "Oui", "2" = "Non"),
  q17   = c("1" = "Oui", "2" = "Non"),
  q14_1 = c("1" = "Oui", "2" = "Non", "9" = "Ne sais pas"),
  q16   = c("1" = "Oui", "2" = "Non", "9" = "NSP / Autre"),
  q2    = c("1" = "Jamais", "2" = "Rarement", "3" = "Souvent", "4" = "Très souvent"),
  q3    = c("4" = "Très grande connaissance", "3" = "Assez grande connaissance",
            "2" = "Peu de connaissance", "1" = "Pas du tout de connaissance"),
  q5    = c("4" = "Très respectés", "3" = "Assez respectés",
            "2" = "Peu respectés", "1" = "Pas du tout respectés"),
  q11   = c("4" = "Très facile", "3" = "Assez facile",
            "2" = "Assez difficile", "1" = "Très difficile")
)

pct_par_mode <- function(code) {
  lab <- legende[[code]]
  d <- combine %>% filter(!is.na(.data[[code]])) %>% select(mode, valeur = all_of(code))
  d %>%
    mutate(valeur = factor(as.character(valeur), levels = names(lab), labels = unname(lab))) %>%
    count(mode, valeur, name = "n") %>%
    group_by(mode) %>%
    mutate(pct = 100 * n / sum(n), n_total_mode = sum(n)) %>%
    ungroup() %>%
    complete(mode, valeur, fill = list(n = 0, pct = 0)) %>%
    mutate(valeur = factor(valeur, levels = rev(unname(lab))))
}

p_valeur_variable <- function(code) {
  if (code %in% pv_ordinales$variable) return(pv_ordinales$p_valeur[pv_ordinales$variable == code])
  if (code %in% pv_binaires$variable)  return(pv_binaires$p_valeur[pv_binaires$variable == code])
  NA_real_
}

marqueur_sig <- function(p) if (!is.na(p) && p < 0.05) " *" else ""

n_par_mode <- function(code) {
  d <- combine %>% filter(!is.na(.data[[code]]))
  c(internet = sum(d$mode == "internet"), telephone = sum(d$mode == "telephone"))
}

graphique_radiogroup <- function(code) {
  d <- pct_par_mode(code)
  ggplot(d, aes(x = valeur, y = pct, fill = mode)) +
    geom_col(position = position_dodge(width = 0.65), width = 0.55) +
    geom_text(aes(label = ifelse(pct == 0, "", paste0(round(pct), " %"))),
              position = position_dodge(width = 0.65), hjust = -0.15, size = 3, color = "#0b0b0b") +
    coord_flip(clip = "off") +
    scale_y_continuous(limits = c(0, 100), expand = expansion(mult = c(0, 0.18))) +
    scale_fill_manual(values = c(internet = couleur_internet, telephone = couleur_telephone),
                       labels = c(internet = "Internet", telephone = "Téléphone")) +
    theme_rapport()
}

graphique_checkbox <- function(code) {
  d <- checkbox_tout %>% filter(variable == code) %>%
    select(choix, pct_internet, pct_telephone, p_valeur) %>%
    pivot_longer(c(pct_internet, pct_telephone), names_to = "mode", values_to = "pct") %>%
    mutate(mode = ifelse(mode == "pct_internet", "internet", "telephone"))
  ordre <- checkbox_tout %>% filter(variable == code) %>%
    mutate(moy = (pct_internet + pct_telephone) / 2) %>% arrange(moy) %>% pull(choix)
  d <- d %>% mutate(choix = factor(choix, levels = ordre),
                     etiquette = paste0(round(pct), " %", ifelse(p_valeur < 0.05, "*", "")))
  ggplot(d, aes(x = choix, y = pct, fill = mode)) +
    geom_col(position = position_dodge(width = 0.7), width = 0.6) +
    geom_text(aes(label = etiquette), position = position_dodge(width = 0.7),
              hjust = -0.1, size = 2.8, color = "#0b0b0b") +
    coord_flip(clip = "off") +
    scale_y_continuous(limits = c(0, 100), expand = expansion(mult = c(0, 0.22))) +
    scale_fill_manual(values = c(internet = couleur_internet, telephone = couleur_telephone),
                       labels = c(internet = "Internet", telephone = "Téléphone")) +
    theme_rapport()
}
```

## À propos de ce document

Ce document présente, question par question, les réponses obtenues auprès des
organismes communautaires ayant répondu **par internet** (n = 105) et **par
téléphone** (n = 25) au questionnaire sur les droits des usagers du système de
santé et des services sociaux. Seules les questions à choix de réponses (fermées)
sont incluses ici ; les réponses aux questions ouvertes font l'objet d'une analyse
distincte.

Un astérisque (\*) à côté d'un résultat indique un écart entre les deux modes de
collecte jugé statistiquement significatif (seuil p < 0,05, test de Wilcoxon pour
les échelles à 4 niveaux, test exact de Fisher pour les autres). Le nombre de
répondants par mode variant d'une question à l'autre (questions non répondues ou
non applicables selon les cas), le nombre de répondants (n) est indiqué sous
chaque graphique.

### Taux de réponse

Sur une population ciblée de `r n_population_valide` organismes (`r n_population_brute`
organismes invités par courriel, moins `r n_echecs_envoi` échecs d'envoi dus à des
adresses courriel non valides), `r n_repondants_courriel` organismes distincts ont
répondu à l'invitation, soit un **taux de réponse de `r taux_reponse` %**.

Ce taux couvre uniquement le canal d'invitation courriel, seul canal pour lequel on
dispose d'un dénominateur (la liste d'invitation). Deux autres canaux de recrutement ont
apporté des réponses supplémentaires, sans dénominateur comparable : `r
n_repondants_telephone` entrevues menées par téléphone, et `r n_repondants_generique`
réponses reçues via un lien générique ayant circulé hors de la liste d'invitation
(transfert, relais par un organisme partenaire — réponses légitimes, mais hors du cadre
d'échantillonnage). Au total, **`r n_repondants_courriel + n_repondants_telephone +
n_repondants_generique` organismes** ont répondu au questionnaire tous canaux confondus.

## Sommaire des différences significatives

La liste ci-dessous reprend, question par question, tous les écarts jugés
statistiquement significatifs (p < 0,05) présentés dans ce document. Les questions
ou choix qui ne sont pas listés ici n'ont pas montré d'écart significatif entre les
deux modes.

```{r results='asis'}
codes_radiogroup <- c("q0", "q2", "q3", "q5", "q11", "q14", "q14_1", "q15", "q16", "q17")

for (code in codes_radiogroup) {
  p <- p_valeur_variable(code)
  if (!is.na(p) && p < 0.05) {
    cat("**", texte_question(code), "**\n\n", sep = "")
    d <- pct_par_mode(code)
    for (niv in rev(levels(d$valeur))) {
      di <- d %>% filter(valeur == niv)
      pi <- di$pct[di$mode == "internet"]
      pt <- di$pct[di$mode == "telephone"]
      cat("- ", niv, " : ", round(pi), " % (internet) vs ", round(pt), " % (téléphone)\n", sep = "")
    }
    cat("\n")
  }
}

for (code_cb in c("q1", "q10", "q12", "q21", "q22", "q23", "q24")) {
  sig <- checkbox_tout %>% filter(variable == code_cb, p_valeur < 0.05) %>% arrange(desc(pct_internet))
  if (nrow(sig) > 0) {
    cat("**", texte_question(code_cb), "**\n\n", sep = "")
    for (i in seq_len(nrow(sig))) {
      cat("- ", sig$choix[i], " : ", round(sig$pct_internet[i]), " % (internet) vs ",
          round(sig$pct_telephone[i]), " % (téléphone)\n", sep = "")
    }
    cat("\n")
  }
}
```

\newpage

## Territoire desservi

**`r texte_question("q0")`**`r marqueur_sig(p_valeur_variable("q0"))`

```{r fig.height=1.6}
graphique_radiogroup("q0")
```
n = `r n_par_mode("q0")["internet"]` (internet), n = `r n_par_mode("q0")["telephone"]` (téléphone).
*Note : pour 10 des 25 organismes ayant répondu par téléphone, cette question n'a pas
été explicitement notée par l'intervieweur.e. Ces 10 cas ont été comptabilisés ici comme
"Non" (hypothèse retenue : la question n'était posée/notée que lorsque la réponse était
"Oui").*

\newpage

## A. Raisons pour les usagers de fréquenter un organisme communautaire

**`r texte_question("q1")`** — plusieurs réponses possibles par organisme.

```{r fig.height=2.2}
graphique_checkbox("q1")
```
n = `r n_par_mode("q1")["internet"]` (internet), n = `r n_par_mode("q1")["telephone"]` (téléphone)

\bigskip

**`r texte_question("q2")`**`r marqueur_sig(p_valeur_variable("q2"))`

```{r}
graphique_radiogroup("q2")
```
n = `r n_par_mode("q2")["internet"]` (internet), n = `r n_par_mode("q2")["telephone"]` (téléphone)

\newpage

## B. Connaissance des droits en santé et services sociaux

**`r texte_question("q3")`**`r marqueur_sig(p_valeur_variable("q3"))`

```{r}
graphique_radiogroup("q3")
```
n = `r n_par_mode("q3")["internet"]` (internet), n = `r n_par_mode("q3")["telephone"]` (téléphone)

\newpage

## C. Respect des droits en santé et services sociaux

**`r texte_question("q5")`**`r marqueur_sig(p_valeur_variable("q5"))`

```{r}
graphique_radiogroup("q5")
```
n = `r n_par_mode("q5")["internet"]` (internet), n = `r n_par_mode("q5")["telephone"]` (téléphone)

\newpage

## D. Défense des droits en santé et services sociaux

**`r texte_question("q10")`** — plusieurs réponses possibles par organisme.

```{r fig.height=2.6}
graphique_checkbox("q10")
```
n = `r n_par_mode("q10")["internet"]` (internet), n = `r n_par_mode("q10")["telephone"]` (téléphone)

\newpage

## E. À qui s'adresser pour exprimer une plainte ou une insatisfaction

**`r texte_question("q11")`**`r marqueur_sig(p_valeur_variable("q11"))`

```{r}
graphique_radiogroup("q11")
```
n = `r n_par_mode("q11")["internet"]` (internet), n = `r n_par_mode("q11")["telephone"]` (téléphone)

\bigskip

**`r texte_question("q12")`** — plusieurs réponses possibles par organisme.

```{r fig.height=2.2}
graphique_checkbox("q12")
```
n = `r n_par_mode("q12")["internet"]` (internet), n = `r n_par_mode("q12")["telephone"]` (téléphone)

\newpage

## F. Collaboration et concertation

**`r texte_question("q14")`**`r marqueur_sig(p_valeur_variable("q14"))`

```{r fig.height=1.6}
graphique_radiogroup("q14")
```
n = `r n_par_mode("q14")["internet"]` (internet), n = `r n_par_mode("q14")["telephone"]` (téléphone)

\bigskip

**`r texte_question("q14_1")`** *(question posée uniquement si oui à la question précédente)*`r marqueur_sig(p_valeur_variable("q14_1"))`

```{r fig.height=2.0}
graphique_radiogroup("q14_1")
```
n = `r n_par_mode("q14_1")["internet"]` (internet), n = `r n_par_mode("q14_1")["telephone"]` (téléphone)

\bigskip

**`r texte_question("q15")`** *(question posée uniquement si oui à la question précédente)*`r marqueur_sig(p_valeur_variable("q15"))`

```{r fig.height=1.6}
graphique_radiogroup("q15")
```
n = `r n_par_mode("q15")["internet"]` (internet), n = `r n_par_mode("q15")["telephone"]` (téléphone)

\newpage

## G. Connaissance des Comités des usagers de l'Est-de-l'Île-de-Montréal

**`r texte_question("q16")`**`r marqueur_sig(p_valeur_variable("q16"))`

```{r fig.height=2.0}
graphique_radiogroup("q16")
```
n = `r n_par_mode("q16")["internet"]` (internet), n = `r n_par_mode("q16")["telephone"]` (téléphone)

\bigskip

**`r texte_question("q17")`**`r marqueur_sig(p_valeur_variable("q17"))`

```{r fig.height=1.6}
graphique_radiogroup("q17")
```
n = `r n_par_mode("q17")["internet"]` (internet), n = `r n_par_mode("q17")["telephone"]` (téléphone)

\newpage

## I. Profil de l'organisme

**`r texte_question("q21")`** — plusieurs réponses possibles par organisme.

```{r fig.height=3.2}
graphique_checkbox("q21")
```
n = `r n_par_mode("q21")["internet"]` (internet), n = `r n_par_mode("q21")["telephone"]` (téléphone)

\newpage

**`r texte_question("q22")`** — plusieurs réponses possibles par organisme.

```{r fig.height=3.4}
graphique_checkbox("q22")
```
n = `r n_par_mode("q22")["internet"]` (internet), n = `r n_par_mode("q22")["telephone"]` (téléphone)

\newpage

**`r texte_question("q23")`** — plusieurs réponses possibles par organisme.

```{r fig.height=2.4}
graphique_checkbox("q23")
```
n = `r n_par_mode("q23")["internet"]` (internet), n = `r n_par_mode("q23")["telephone"]` (téléphone)

\newpage

**`r texte_question("q24")`** — plusieurs réponses possibles par organisme.

```{r fig.height=2.8}
graphique_checkbox("q24")
```
n = `r n_par_mode("q24")["internet"]` (internet), n = `r n_par_mode("q24")["telephone"]` (téléphone)
